臺灣高等法院高雄分院民事判決　　　　　98年度重上字第47號
上　訴　人　潘淑節
訴訟代理人　黃奉彬律師
被上訴人　　李惠琪
　　　　　　李惠珠
上二人共同
訴訟代理人　王旭照
被上訴人　　呂素蓮
訴訟代理人　黃聰明
上列當事人間請求分割共有物事件，上訴人對於民國98年5 月27
日臺灣高雄地方法院96年度重訴字第202 號第一審判決提起上訴
，本院於100 年2 月16日言詞辯論終結，判決如下：
    主  文
原判決廢棄。
兩造共有坐落高雄縣旗山鎮○○○段第二五三地號（地目田，面
積六三五九點一三平方公尺）土地，分割為如附圖方案六所示，
即編號A 部分面積九七０點一二平方公尺之土地分歸被上訴人李
惠琪、李惠珠、呂素蓮按應有部分比例依序為二００分之五一、
二００分之五一、二００分之九八保持共有；編號B 部分面積五
三八九點０一平方公尺之土地分歸上訴人取得。
第一、二審訴訟費用由被上訴人李惠琪、李惠珠各負擔二十五分
之一，被上訴人呂素蓮負擔二十五分之二，餘由上訴人負擔。
    事實及理由
一、上訴人主張：坐落高雄縣旗山鎮○○○段253 地號土地（下
    稱系爭土地），地目田，原為訴外人呂阿長與被上訴人李惠
    琪、李惠珠、呂素蓮共有，訴外人呂阿長之應有部分為6555
    分之5555，呂素蓮之應有部分為1311分之98，李惠琪之應有
    部分為1311分之51，李惠珠之應有部分為1311分之51，嗣上
    訴人於民國94年11月18日於法院拍賣取得呂阿長之應有部分
    6555分之5555。兩造間就系爭土地並無不能分割之協議，依
    使用目的亦無不能分割之情形，兩造就系爭土地之分割無法
    達成協議，爰依民法第823 條第1 項、第824 條第2 項規定
    ，求為依附圖方案六、方案八（下稱方案六、方案八）為分
    割共有物之判決。
二、被上訴人則以：伊等同意分割之土地保持共有，且希望採用
    附圖方案二、方案四、方案九（下稱方案二、方案四、方案
    九）之分割方法等語，資為抗辯。
三、原審採用方案二之分割方法，上訴人不服該分割方法而提起
    上訴，上訴聲明：(一)原判決廢棄。(二)希望採用方案六或方案
    八之分割方法。被上訴人則答辯聲明：(一)上訴駁回。(二)第二
    審訴訟費用由上訴人負擔。並陳明希望採用方案二、方案四
    、方案九之分割方法。
四、兩造不爭執之事項：
  (一)系爭土地面積為6359.13 平方公尺，地目田，屬農牧用地，
    ，為受農業發展條例規範之土地。
  (二)系爭土地，上訴人應有部分為6555之5555，被上訴人呂素蓮
    應有部分1311分之98，被上訴人李惠琪、李惠珠應有部分各
    為1311分之51。
  (三)系爭土地使用現況均如原審97年1 月16日勘驗筆錄、照片及
    複丈成果圖所示。
五、按各共有人得隨時請求分割共有物，而分割之方法不能協議
    決定者，法院得因任何共有人之請求命為分配，民法第823
    條第1 項前段、第824 條第2 項分別定有明文。查系爭土地
    為兩造所共有，且無不分割之約定，及系爭土地亦無使用目
    的上不能分割之情事，惟兩造無法達成分割協議等情，業據
    上訴人提出土地登記謄本、調解不成立之96年度旗調字第14
    號調解程序筆錄等件為證（96年度旗調字第14號卷第9 、10
    頁、本院卷第106 、106-1 頁），是上訴人本於共有人之資
    格，訴請裁判分割系爭土地，於法自屬有據。又系爭土地地
    目為田、使用地類別為農牧用地，使用分區屬特定農業區，
    係屬農業發展條例第3 條11款所指之耕地，有土地登記謄本
    可稽。辦理分割時應符合農業發展條例規定。而系爭土地於
    89年1 月4 日前共有人數為二人，依農業發展條例第16條第
    1 項第4 款規定，僅能分割為二筆，有高雄縣旗山地政事務
    所97年11月28日旗地二字第0970007953號函可稽（原審卷第
    158 頁），併此敘明。
六、本件分割方法：查系爭土地面積為6359.13 平方公尺，北面
    臨5 米寬之產業道路，東面臨2 米寬之產業道路，南、西側
    均為他人之農地，是僅北、東側面臨道路，別無其他出路，
    土地上為兩造供作種植蔬菜、香蕉、椰子樹等使用，並無建
    物乙情，業經原審會同高雄縣旗山地政事務所人員到場勘測
    屬實，並經兩造到場陳述綦詳，復有勘驗筆錄、照片、現況
    複丈成果圖等在卷足憑（原審卷第79至84頁、92頁、本院卷
    第34至41頁）。又系爭土地為原物分割時，被上訴人3 人陳
    明願保持共有（原審卷第47頁）。茲就兩造提出之分割方案
    及本院採取之方案，分述如下：
  (一)方案二（即原審採行之方案）、方案四：被上訴人主張方案
    二、方案四之分割方法，惟查，上訴人應有部分為6555之55
    55，被上訴人呂素蓮應有部分為1311分之98，被上訴人李惠
    琪、李惠珠應有部分各為1311分之51，被上訴人3 人應有部
    分合計為6555分之1000；上訴人應有部分為被上訴人之5倍
    多，而方案二、方案四，被上訴人分割後面臨產業道路之寬
    度近全長之3 分之1 強，足見方案二、方案四之分割方法對
    上訴人甚為不利且違反公平原則。本院認被上訴人主張之方
    案二、方案四之分割方法並不可採。
  (二)方案八、方案九：上訴人主張方案八之分割方法，惟被上訴
    人以其需分受東北方之三角畸零地，對其並不公平，而堅不
    同意，上訴人雖同意被上訴人除應有部分外多分得300 平方
    公尺土地，然上訴人並不能證明被上訴人依方案八分割取得
    之土地，與被上訴人之應有部分價值相當，故上訴人主張之
    方案八之分割方法，尚不足採。至被上訴人主張方案九之分
    割方法，被上訴人雖願分受東北方之三角畸零地，惟被上訴
    人除應有部分面積外要求多分得540.91平方公尺土地，上訴
    人堅不同意，被上訴人又不能證明依方案九之分割方法，其
    取得之土地與其應有部分之價值相當，故被上訴人主張方案
    九之分割方法，亦不可採。
  (三)方案六：上訴人主張方案六之分割方法，查依此方案分割，
    被上訴人分得A 部分面臨產業道路之寬度為24公尺，已據證
    人郭世熙（旗山地政測量人員）證稱在卷（本院卷第118 頁
    ），對被上訴人未來耕作使用及進出並無不利，而依被上訴
    人陳稱：系爭土地面臨產業道路有123 公尺（本院卷第75
    頁），則被上訴人分得面臨產業道路之寬度24公尺，亦符合
    兩造應有部分比例。雖被上訴人陳稱：其外公呂朝慶在系爭
    土地現況圖Ｂ部分土地種植香蕉逾60年，與該部分土地有特
    殊情感，且土壤豐富云云，惟查，依被上訴人主張之方案二
    、方案四之分割方法，其分得土地部分亦未涵蓋前述現況圖
    Ｂ部分位置，況被上訴人於原審亦陳稱：希望分在西邊的上
    半段，東邊的部分給原告（即上訴人）等語（原審卷第27、
    75、76頁），而方案六之A 部分土地種植椰子樹，有現況圖
    可稽（原審卷第92頁），土壤亦豐富，並無不能種植作物之
    問題。上訴人主張之方案六分割方法，對被上訴人並無不利
    ，亦合乎公平原則，本院因認方案六之分割方法為可採取。
七、綜上所述，本院認方案六之分割方法為可採，即兩造共有系
    爭土地，分割為如附圖方案六所示，即編號A 部分面積970.
    12平方公尺之土地分歸被上訴人李惠琪、李惠珠、呂素蓮按
    應有部分比例依序為200 分之51、200 分之51、200 分之98
    保持共有；編號B 部分面積5389.01 平方公尺之土地分歸上
    訴人取得。原審判決依方案二之方法為分割，惟未斟酌兩造
    應有部分比例多寡，分歸被上訴人面臨產業道路之寬度近全
    長之3 分之1 強，容有未合。上訴意旨，指摘原判決不當，
    求予廢棄改判，為有理由，爰由本院將原判決廢棄，並改判
    如主文第二項所示。
八、據上論結，本件上訴為有理由，依民事訴訟法第450 條、第
    80條之1 ，判決如主文。
中    華    民    國    100     年    3   月    2     日
                            民事第一庭
                                  審判長法官  蔡明宛
                                  法      官  魏式璧
                                  法      官  曾錦昌
以上正本證明與原本無異。
如對本判決上訴，須於判決送達後20日內向本院提出上訴狀，其
未表明上訴理由者，應於上訴後20日內向本院提出上訴理由書（
均須按他造當事人之人數附繕本）。上訴時應提出委任律師或具
有律師資格之人之委任狀，並依附註條文規定辦理。如委任律師
提起上訴者，應一併繳納上訴審裁判費。
中    華    民    國    100     年    3   月    2     日
                                  書  記  官  黎  珍
附註：
民事訴訟法第466 條之1 ：
對於第二審判決上訴，上訴人應委任律師為訴訟代理人，但上訴
人或其法定代理人具有律師資格者，不在此限。
上訴人之配偶、三親等內之血親、二親等內之姻親，或上訴人為
法人、中央或地方機關時，其所屬專任人員具有律師資格並經法
院認適當者，亦得為第三審訴訟代理人。
第1 項但書及第2 項情形，應於提起上訴或委任時釋明之。